臺灣高等法院民事判決　　　　　　　　　　　　　九十二年度上易字第一一四一號
　　上　訴　人　交通部臺灣鐵路管理局
　　法定代理人　徐達文
　　訴訟代理人　鄭志政律師
　　被 上訴 人　甲○○
　　訴訟代理人　曲麗華律師
當事人間損害賠償事件，上訴人對於中華民國九十二年九月三十日臺灣臺北地方法院
九十一年度訴字第六二五八號第一審判決提起上訴，本院於九十三年二月三日言詞辯
論終結，判決如下：
    主      文
原判決廢棄。
被上訴人在第一審之訴及假執行之聲請均駁回。
第一、二審訴訟費用由被上訴人負擔。
    事實及理由
甲、程序方面：
一、上訴人之法定代理人於九十二年十二月二日變更為徐達文，有行政院令在卷可證
    ，經聲明承受訴訟，依法核無不合，應予准許。
二、被上訴人未於言詞辯論期日到場，經核並無民事訴訟法第三百八十六條所列各款
    情事，爰依上訴人之聲請，由其一造辯論而為判決。
乙、實體方面：
一、被上訴人主張：坐落臺北市○○○路○段六十二巷八號之系爭建物於九十一年八
    月廿九日下午十六時許發生火災，波及隔壁被上訴人所有中山北路二段六十二巷
    十號房屋，致被上訴人甫完工尚未遷入之新屋大理石外牆剝落，經估價回復原狀
    費用新台幣（下同）一百廿萬九千七百九十三元。爰依民法第一百九十一條第一
    項、第二百十三條第二、三項規定請求上訴人給付回復原狀所必要之費用一百零
    九萬二千八百四十一元及自民國九十一年八月卅日起至清償日止按年息百分之五
    計算之利息。並聲明：駁回上訴。
二、上訴人辯稱：系爭建物原屬上訴人經管之空置宿舍，早已停止用水用電，並將大
    門上鎖善盡妥適管理義務，上訴人確係於保管無欠缺，且已盡到善良管理人應盡
    之注意義務，又臺北市政府消防局火災證明書亦未註明火災發生原因是因上訴人
    經管建築物所致者，被上訴人須對保管欠缺負舉證責任，故未有臺北市政府消防
    局、消防大隊等公務機關證明火災發生原因確與上訴人保管房屋欠缺有關者，難
    認上訴人對被上訴人損害須負舉證責任等語。並聲明：(一)原判決廢棄。(二)被上訴
    人在第一審之訴及假執行之聲請均駁回。
三、經查系爭建物為上訴人員工宿舍，原由上訴人之員工即訴外人殷光祖居住，其搬
    遷後，該建物於九十一年八月廿九日下午四時許發生火災，致延燒波及被上訴人
    所有建物外牆之事實，有台北市政府消防局九十二年三月十二日北市消調字第
    09230676 200號函檢送之火災調查報告書可稽，且為兩造所不爭，可信為真實。
四、被上訴人主張：上訴人對於系爭建物未盡妥適管理之責，致引起火災而導致被上
    訴人之建物失火而受損，上訴人應依民法第一百九十一條第一項規定負損害賠償
    責任等語。上訴人則辯稱其對於系爭建物之保管已盡善良管理人之注意義務等語
    。經查：
  (一)民法第一百九十一條第一項規定：「土地上之建築物或其他工作物所致他人權利
    之損害，由工作物之所有人負賠償責任。但其對於設置或保管並無欠缺，或損害
    非因設置或保管有欠缺，或於防止損害之發生，已盡相當之注意者，不在此限。
    」依此規定，土地上工作物之所有人，必須證明其於防止損害之發生已盡相當之
    注意，始可免責，此之所謂相當之注意，即為善良管理人之注意。
  (二)查系爭建物為上訴人員工宿舍，原由上訴人之員工即訴外人殷光祖居住，其搬遷
    時，僱請訴外人謝錦誠清理廢棄物，故發生火災時，系爭建物無人居住使用等事
    實，業據證人謝錦誠到庭證述明確，且為兩造所不爭，可信為真實。關於證人謝
    錦誠清理該屋之情形，謝錦誠於原審九十二年四月廿五日言詞辯論期日到場證稱
    ：「（提示照片問：是否知道系爭房屋？如何知道？）知道，當初這個房子裡面
    有很多垃圾，是受僱於房東殷先生約三十來歲，去清理垃圾的，是在二○○二年
    八月二日，我在清理前、施工後都有拍下照片（庭呈照面兩頁），照片是為了向
    殷先生請款用的」、「（問：知道系爭房屋是否有上鎖？）我清理完了之後怕有
    人丟垃圾入內，所以我就地取材，用木塊及八號鐵絲直徑約四ＭＭ，用鐵釘將木
    門釘死，以鐵絲綁牢固，等於是將門封死了，我封門應該是在二○○二年八月七
    日，我是在二○○二年八月二日入內的，當時十分鐘後有台電公司的人去拆除電
    錶，我進去的時候門有鎖，當時門有點變形，且有用鐵絲綁住，我是將鐵絲剪開
    破壞進去的，從火災現場照片中『外觀─２』，可看見門並沒有燒掉，尚可看到
    我之前用木料、鐵絲封門的痕跡，可以證明我當初離開時有釘木料綁鐵絲」、「
    （問：台電公司的人員為何會去拆電錶？）據說系爭房屋是要報廢了，八月二日
    當天我有親眼看見電力公司的人將電錶拆走，就斷電了，我們是在摸黑的狀態下
    清理垃圾的」、「（問：證人所言綁鐵絲是綁在哪裡？）我是將鐵絲綁在右扇門
    的外側把手上，及左扇門的內側的門栓的扣環上，並且釘上木料」、「（問：裡
    面的門有沒有關上？）裡面的門是和室的拉門，可是沒有鎖可以上，我施工完沒
    有將門拆走，火災以前該拉門還在」、「（問：八月七日之後，火災之前證人謝
    錦誠是否有再到現場？）沒有」等語。
  (三)證人即居住於系爭建物附近之邱梅仔於原審到庭結證稱：「這家人搬走以前有上
    鎖，是何時搬走的我不記得了。搬走以後約兩三天內，就將鎖鎖上了，但沒多久
    約十幾天後門就開著了」、「（問：證人謝錦誠施工後有將房子鎖上的事情你是
    否知道？）我所說那家人搬走後兩三天門有鎖上，就是如同證人謝錦誠所說的情
    況，但十幾天之後門就開著了」等語。
  (四)證人即曾到系爭建物隔壁房屋保養電梯之張清修於原審到庭結證稱：「（問：九
    十一年八月廿九日有發生火災你是否知道？）我是事後才知道的，九十一年八月
    廿九日當天我有到十號房屋保養電梯，我是當天兩點到的，兩點半左右離開的，
    當時八號的房屋大門是開的，裡面我沒有進去，裡面的門我不曉得」等語。
  (五)臺北市政府消防局火災原因調查報告書中起火原因第三點記載：「起火戶現已廢
    置未使用，現場大門並以鐵釘固定，顯示現場平時已預做防止外人進入之措施」
    。該火災調查報告書之製作人楊宗宸於原審九十二年五月廿七日言詞辯論期日到
    場證稱：「（問：火災的原因為何？）有人用火點燃」、「（調查報告中『明火
    』是何意思？發火點是什麼？）現場是空置的房屋，起火處的地板已經燒掉了，
    我們以現場起火處採到的證物，不排除有人進入明火點燃，『明火』是指直接用
    打火機或是用火柴類去點。起火點在調查報告的第九頁，房屋內木門走道入口靠
    東側木質地板」、「我們是在火災後到現場，看見大門有用鐵釘固定住，我詢問
    分隊，他們表示進入時該大門，大門是沒有鎖的，從照片二十，大門的接縫有用
    鐵釘固定的現象還在，但是否在火災前遭破壞的」、「（問：是否知道火災當時
    門是否被鐵釘固定住？）沒有，因為救火當時並沒有作破門的動作，該大門已經
    被開啟了。」台北市政府消防局吳宏益於原審九十二年八月廿二日言詞辯論期日
    到場證稱：「（問：九十一年八月二十九日下午四時二十七分是否最先到達本件
    火災現場？）是」、「（問：當時大門是否有用鐵釘固定關閉？）沒有，當時火
    勢很大，大門當時是關著的，我沒有看到有鐵釘，將門踹開後只注意火，沒有去
    注意到門有沒有以鐵釘固定」、」（提示火災原因調查報告書問：第三頁第一、
    二行，為何會有這些字據的經過？）因為我是第一個到達現場的人員，火災原因
    調查報告書，是火災調查科的人寫的，這些字樣他們是事後去調查、製作的」等
    語。
  (六)依上開證物及證言，系爭建物為上訴人員工宿舍，係屬要報廢之房屋，原由上訴
    人之員工即訴外人殷光祖居住，該屋於系爭火災發生時房門雖未上鎖，但殷光祖
    搬遷時僱請訴外人謝錦誠清理廢棄物，謝錦誠將系爭房屋清理完畢後，於九十一
    年八月七日，用鐵釘將木門釘死，並以八號鐵絲直徑約四ＭＭ綁牢固，將該大門
    封死，故該屋於殷光祖搬遷後約兩三天即將大門封死，經十餘日後該門始被不知
    名人士破壞打開，並於同月二十九日發生系爭火災。訴外人謝錦誠雖非上訴人所
    僱用，但其係上訴人之員工殷光祖為清理交還該宿舍予上訴人而僱用，謝錦誠既
    將系爭房屋用鐵釘及鐵絲將大門封死，上訴人收回系爭房屋時自不必再為封門之
    動作。至於裡面之門係屬和室之拉門，原本沒有鎖可以上，該屋既為要報廢之房
    屋，並已斷電，衡情自無將該裡面之門上鎖之必要，應認現場平時已預做防止外
    人進入之措施，上開臺北市政府消防局火災原因調查報告書亦為相同之認定。再
    者，系爭房屋既屬要報廢之房屋，經清理完畢並斷電後已將大門用鐵釘及鐵絲封
    死，衡情上訴人並無短期內再派人看管巡視之必要。系爭房屋於封門後二十餘日
    即發生火災，且係由不知名人士破壞封門入屋點火所致，不能認為此係屬上訴人
    未依法派人看守巡視所致。因此，上訴人辯稱：其對於防止損害之發生已盡善良
    管理人之注意，本件損害之發生係他人破壞封門入屋點火所致等語，可信為真實
    。被上訴人主張：上訴人未將系爭房屋之門封死及上鎖，亦未派人看管巡視，對
    於系爭建物未盡妥適管理之責，致引起火災而導致被上訴人之建物失火而受損，
    上訴人應依民法第一百九十一條第一項規定負損害賠償責任云云，並無可採。
五、從而被上訴人依民法第一百九十一條第一項及第二百十三條第二項、第三項規定
    ，請求上訴人給付一百零九萬二千八百四十一元及自九十一年八月卅日起至清償
    日止按年息百分之五計算之利息，為無理由，不應准許。其假執行之聲請亦失所
    附麗，應併予駁回。原審判命上訴人如數給付，並為假執行之宣告，自有未洽。
    上訴意旨指摘原判決不當，求予廢棄改判，為有理由。自應由本院予以廢棄改判
    ，如主文第二項所示。
六、本件事證已臻明確，兩造其餘主張與舉證，無一一論列之必要，併此敘明。
丙、據上論結，本件上訴為有理由，依民事訴訟法第三百八十五條第一項前段、第四
    百五十條、第七十八條，判決如主文。
中　　　華　　　民　　　國　　九十三　　年　　　二　　　月　　　十　　　日
　　　　　　　　　　　　　　  民事第六庭
　　　　　　　　　　　　　　　　　審判長　法　官　林　丁　寶
　　　　　　　　　　　　　　　　　　　　　法　官　陳  博  享
　　　　　　　　　　　　　　　　　　　　　法　官　高　鳳　仙
正本係照原本作成。
不得上訴。
中　　　華　　　民　　　國　　九十三　　年　　　二　　　月　　 十六 　　日
　　　　　　　　　　　　　　　　　　　　　書記官　黃　慶　霽
